臺灣臺北地方法院民事判決　九十一年度重訴字第一五五九號
　　原　　　告　丙○○
　　訴訟代理人　丁○○
　　法定代理人　林基源
　　訴訟代理人　戊○○
　　　　　　　　甲○○
　　　　　　　　乙○○
右當事人間請求分配表異議之訴事件，本院判決如左：
    主      文
原告之訴及假執行之聲請均駁回。
訴訟費用由原告負擔。
    事      實
甲、原告方面：
一、聲明：
（一）本院九十年度執字第一０四五七號拍賣抵押物執行事件民國九十一年四月二十
      二日分配表，應變更如附表所示。
（二）被告應給付原告新台幣（下同）六百二十二萬二千元。
（二）願供擔保，請准宣告假執行。
二、陳述：
（一）本院九十年度執字第一０四五七號請求清償債務事件，原告為該事件之債務人
      ，被告參與分配之債權，係訴外人慧圜實業股份有限公司（以下簡稱慧圜公司
      ）於八十九年一月七日分別向被告借貸一千二百萬元及二百萬元，惟該借款債
      權之擔保，除原告提供所有坐落台北市○○區○○街四小段四三三地號、面積
      五一九平方公尺、應有部分一千分之六十四及其上建物門牌號碼：台北市○○
      ○路三六九巷二三號三樓、建號一四六三號之不動產外，尚有訴外人謝溪水提
      供其所有坐落於台北市○○區○○段四小段四三三地號、面積五一九平方公尺
      、應有部分一千分之六十四，及其上建物門牌號碼：台北市○○○路三六九巷
      二三號三樓、建號一四六三之不動產為擔保。原告並非慧圜公司上開借款債務
      之連帶保證人。則以不動產之價值計算，原告提供上開不動產所擔保之借款額
      僅六百二十二萬二千元，謝溪水提供不動產擔保之債權額應為七百七十七萬七
      千七百七十八元。原告提供之不動產經拍賣得款一千二百十二萬元，課徵土地
      增值稅一百九十萬四千八百四十三元，嗣原告申請改按自用住宅課稅計三十三
      萬三千三百三十元，被告僅能就其中六百二十二萬二千元部分分配得款。本院
      上開執行事件九十一年四月二十二日分配表以被告全部債權均自原告提供之不
      動產拍賣所得取償，即有違誤。再者，謝溪水提供不動產擔保之債權額既較原
      告應擔保之債權額高，被告應先拍賣謝溪水提供之上開不動產受償，被告竟先
      執行原告提供之不動產，致對原告造成損害，自應將被告依分配表可受領之金
      額返還原告。爰依強制執行法第四十一條規定提起本訴。
（二）原告於八十二年辦理抵押及借款當時，僅交付原告印章與慧圜公司，抵押權設
      定等相關文件之印文為原告所有之印章所蓋印，但原告並未親筆簽具任何文件
      。原告所有上開不動產鑑定價格為六百二十二萬二千元，鑑定價格即為放款標
      準。
三、證據：聲請鑑定筆跡，以證明原告並非慧圜公司對原告八十九年一月七日借款債
    務之保證人。
乙、被告方面：
一、聲明：
（一）如主文第一項所示。
（二）如受不利判決，願供擔保請准宣告免為假執行。
二、陳述：
（一）原告於七十八年三月十四日將所有上開不動產設定抵押權與被告，擔保其及慧
      圜公司對被告現在及將來所負票據、借款、墊款、保證及其他有關債務，包括
      利息、遲延利息、違約金、損害賠償及履行上開債務所需之一切費用，以四百
      萬元為限額，存續期間自七十八年三月九日起至一百零八年三月八日止。原告
      復於八十二年四月一日將上開不動產及謝溪水所有上開不動產共同設定抵押權
      與被告，共同擔保原告本人、謝溪水及慧圜公司對被告現在及將來所負票據、
      借款、墊款、保證及其他有關債務，包括利息、遲延利息、違約金、損害賠償
      及履行上開債務所需之一切費用，以一千六百八十萬元為最高限額，存續期間
      自八十二年三月二十四日起至一百十二年三月二十三日止。
（二）慧圜公司邀原告及謝溪水為連帶保證人，於八十九年一月七日向被告借款二筆
      ，金額分別為一千二百萬元及二百萬元，合計一千四百萬元，嗣慧圜公司於八
      十九年一月七日起未依約付息，屢經催討仍未清償，經本院裁定准許拍賣原告
      及謝溪水所提供之抵押物後，被告就原告所提供之上開不動產先行聲請強制執
      行，並得就賣得之價金在債權範圍內優先受償，被告自得以本金一千四百萬元
      及約定之利息、違約金受分配，本院九十年度執字第一０四五七號執行事件九
      十一年四月二十二日分配表，並無錯誤。
三、證據：提出八十二年四月一日他項權利證明書及七十八年三月十六日他項權利證
    明書各乙份，土地登記謄本、建物登記謄本及抵押權設定契約書各二份。
丙、本院依職權調取本院九十年度執字第一０四五七號執行卷宗。
    理      由
一、本件原告起訴主張：本院民事執行處九十年度執字第一０四五七號執行事件，原
    告為該事件之債務人，而被告參與分配之債權，係慧圜公司於八十九年一月七日
    向被告借貸一千二百萬元及二百萬元之借款債權，該借款債權之擔保，除原告提
    供所有坐落台北市○○區○○街四小段四三三地號、面積五一九平方公尺、應有
    部分一千分之六十四及其上建物門牌號碼：台北市○○○路三六九巷二三號三樓
    、建號一四六三號之不動產外，尚有謝溪水提供其所有坐落台北市○○區○○段
    四小段四三三地號、面積五一九平方公尺、應有部分一千分之六十四，及其上建
    物門牌號碼：台北市○○○路三六九巷二三號三樓、建號一四六三之不動產為擔
    保。原告並非慧圜公司上開借款債務之連帶保證人，則以不動產之價值計算，原
    告提供上開不動產所擔保之借款金額僅六百二十二萬二千元，被告僅能在此範圍
    內分配得款。上開分配表以被告對慧圜公司債權全額列入分配，即有錯誤。再者
    ，以不動產之價值計算，謝溪水提供之不動產擔保之債權額應為七百七十七萬七
    千七百七十八元，謝溪水提供之不動產擔保之債權額較原告提供之不動產擔保者
    高，被告竟先聲請執行原告上開不動產，致原告受到損害，被告應將其依分配表
    受領之款項返還原告。因依強制執行法第四十一條規定，訴請判決本院九十年度
    執字第一０四五七號執行事件九十一年四月二十二日分配表變更如附表所示，被
    告並應給付原告六百二十二萬二千元等語。
二、被告則抗辯：原告於七十八年三月十四日將其所有上開不動產設定抵押權與被告
    ，擔保其及慧圜公司對被告現在及將來所負票據、借款、墊款、保證及其他有關
    債務，包括利息、遲延利息、違約金、損害賠償及履行上開債務所需之一切費用
    ，以四百萬元為限額，存續期間自七十八年三月九日起至一百零八年三月八日止
    。原告及謝溪水分別於八十二年四月一日各將所有之上開不動產共同設定抵押權
    與被告，共同擔保原告、謝溪水、慧圜公司對被告現在及將來所負票據、借款、
    墊款、保證及其他有關債務，包括利息、遲延利息、違約金、損害賠償及履行上
    開債務所需之一切費用，以一千六百八十萬元為最高限額，存續期間自八十二年
    三月二十四日起至一百十二年三月二十三日止。慧圜公司復邀原告及謝溪水為連
    帶保證人，於八十九年一月七日向原告借款二筆，金額分別為一千二百萬元及二
    百萬元，合計一千四百萬元，嗣慧圜公司未依約清償借款債務，經聲請本院准許
    拍賣原告及訴外人謝溪水所提供之上開抵押物後，被告就原告提供之上開不動產
    先行聲請強制執行，自得以本金一千四百萬元及約定之利息、違約金優先受分配
    等語。
三、原告主張本院民事執行處九十年度執字第一０四五七號執行事件，原告為該事件
    之債務人，被告陳報參與分配之債權，係慧圜公司於八十九年一月七日向被告借
    貸一千二百萬元及二百萬元之借款債權，上開執行事件分配表將被告陳報之債權
    額，均列入拍賣原告所有上開不動產所得可受分配之債權等事實，為被告所自認
    ，且經本院依職權調取本院九十年度執字第一０四五七號執行案卷核閱無訛，堪
    信為真實。
四、按強制執行法第三十九條第一項規定：「債權人或債務人對於分配表所載各債權
    人之債權或分配金額有不同意者，應於分配期日一日前，向執行法院提出書狀，
    聲明異議。」同法第四十條規定：「執行法院對於前條之異議認為正當，而到場
    之債務人及有利害關係之他債權人不為反對之陳述或同意者，應即更正分配表而
    為分配。異議未依前項規定終結者，應就無異議之部分先為分配。」同法第四十
    一條第一項規定：「異議未終結者，為異議之債權人或債務人，得向執行法院對
    為反對陳述之債權人或債務人提起分配表異議之訴。：：：。」上開分配表之分
    配期日係定於九十一年五月二十四日，原告於九十一年五月二十一日對上開分配
    表聲明異議，被告對此異議為反對之陳述，經調取前揭執行卷宗核閱無訛，可認
    該異議並未終結，而原告之異議復牽涉實體爭執，自應提出分配表異議之訴解決
    。原告為系爭強制執行事件不動產之提供人，其以被告分配金額多，致剩餘不動
    產拍賣價金應返還原告之部分減少，則上開分配表之分配即會影響原告之利益，
    可認原告為強制執行法第四十一條第一項規定之債務人。惟同法第四十一條第二
    項規定：「債務人對於有執行名義而參與分配之債權人為異議者，僅得以第十四
    條規定之事由，提起分配表異議之訴。」同法第十四條第二項規定：「執行名義
    無確定判決同一效力者，於執行名義成立前，如有債權不成立或消滅或妨礙債權
    人請求之事由發生，債務人亦得於強制執行程序終結前提起異議之訴。」被告係
    執拍賣抵押物裁定為執行名義，為被告所自陳，復據本院調取上開執行卷宗核閱
    無訛，該拍賣抵押物裁定係屬無確定判決同一效力之執行名義，則原告自得以被
    告執有之拍賣抵押物裁定成立前，有債權不成立或消滅或妨礙債權人請求之事由
    發生為由，提起本件分配表異議之訴。所謂債權不成立，係指通謀虛偽意思表示
    、意思表示不一致等債權不能發生之情形；所謂消滅或妨礙債權人請求之事由，
    係指債權人就執行名義所示之請求權，全部或一部消滅，或執行名義所示之請求
    權，有其他不能行使之情形。原告已對上開分配表以書狀聲明異議，亦得依強制
    執行法第四十一條第一項規定對為反對陳述之債權人即被告，提起分配表異議之
    訴。兩造爭執意旨已如上述，茲本件應審究者為被告所執系爭拍賣抵押物裁定，
    是否有強制執行法第十四條第二項所示之上開事由存在。
五、經查：
（一）原告自陳其蓋於上開抵押權設定契約書之印文為其所有之印章所蓋印，而一般
      印章多為自己或其授權之人保管，原告復未舉證證明其所有之印章有遭盜蓋、
      盜用之情形，可認上開抵押權設定契約書已經原告或其代理人蓋章確認，依民
      事訴訟法第三百五十八條第一項規定，可推定為真正，即上開抵押權設定契約
      書應為原告所出具，而依該抵押權設定契約書記載，原告於七十八年三月十四
      日將其所有上開不動產設定抵押權與被告，以四百萬元為限額，擔保其及慧圜
      公司對被告現在及將來所負票據、借款、墊款、保證及其他有關債務，包括利
      息、遲延利息、違約金、損害賠償及履行上開債務所需之一切費用，存續期間
      自七十八年三月九日起至一百零八年三月八日止。原告復於八十二年四月一日
      與謝溪水分別提供各所有之上開不動產共同設定抵押權與被告，在一千六百八
      十萬元範圍內，共同擔保原告本人、及謝溪水、慧圜公司對被告現在及將來所
      負票據、借款、墊款、保證及其他有關債務，包括利息、遲延利息、違約金、
      損害賠償及履行上開債務所需之一切費用，存續期間自八十二年三月二十四日
      起至一百十二年三月二十三日止。該抵押權業已辦理登記完畢，業據被告提出
      他項權利證明書、土地及建物登記謄本各乙份為證。是以，原告已提供不動產
      與被告，供設定上開抵押權之事實，堪可認定。
（二）被告上開抵押權，均是由被告與不動產之所有權人即原告訂立在一定金額之限
      度內，擔保一定期間內現在已發生及將來可能發生被告對原告及謝溪水、慧圜
      公司一定範圍之債權，此種抵押權所擔保之債權，除訂約時已發生之債權外，
      即將來發生之債權，在約定限額之範圍內，亦為抵押權效力所及。雖抵押權存
      續期間內已發生之債權，因清償或其他事由而減少或消滅，原訂立之抵押契約
      依然有效，嗣後在存續期間內陸續發生之債權，債權人仍得對抵押物行使權利
      。被告上開抵押權定有存續期間，其訂立契約之目的，顯在擔保存續期間內所
      發生之債權，凡在存續期間所發生之債權，皆為抵押權效力所及，於存續期間
      屆滿前所發生之債權，債權人在約定限額範圍內，除債權人拋棄其擔保之權利
      外，對於抵押物均享有抵押權，此即所謂最高限額抵押權（參最高法院六十六
      年台上字第一０九七號判例）。
（三）最高限額抵押權亦為抵押權，自有民法物權抵押權乙節規定之適用。民法第八
      百七十五條規定：「為同一債權之擔保，於數不動產上設定抵押權，而未限定
      各個不動產所負擔之金額者，抵押權人得就各該不動產賣得之價金，受債權全
      部或一部之清償。」依此，我國立法並未採取分擔主義（抵押權人如同時就數
      抵押標的物賣得之價金受清償時，應按各標的物之價格分擔其債權額），或代
      位求償主義（抵押權人僅就一抵押標的物賣得之價金受償時，該標的物上之次
      順序抵押權人對他抵押標的物，於該標的物依分擔比例可得受償之金額限度內
      ，代位總括抵押權人）。原告及謝溪水各提供上開不動產，共同擔保慧圜公司
      對被告之債務，設定最高限額抵押權與被告，然遍觀上開執行案卷所附之抵押
      權設定契約書、他項權利證明書等相關資料，並未限定原告及謝溪水提供上開
      不動產各自負擔之金額。據此，各個抵押標的物均擔保債權之全部，此種抵押
      權人即被告為使其債權受償，得同時實行數抵押權，亦得選擇其一行使之，以
      其所賣得價金之全部或一部，清償其債權之全部或一部，故如何實行係屬抵押
      債權人即被告之權利。被告依民法第八百七十五條規定，自得選擇聲請拍賣及
      執行原告提供之上開不動產。原告主張應以不動產之價值定各自應擔保之金額
      ，即與民法第八百七十五條規定之意旨不符。
（四）慧圜公司於八十九年一月七日分別向原告借款二百萬元及一千二百萬元，原告
      均已依約交付，有借據二紙附於本院九十年度執字第一０四五七號執行卷宗可
      稽，且為原告所不爭，而此二債權，係發生在上開最高限額抵押權存續期間內
      ，自為被告上開最高限額抵押權擔保之範圍內。又依該借據所示慧圜公司所借
      貸之前述債權，清償期限均至九十一年一月六日止，慧圜公司應按月清償利息
      ，如借款人未依約清償，經債權人即被告定合理期間通知或催告借款人，如仍
      未清償，被告得將全部借款債務視為到期，復有慧圜公司出具，為原告不爭執
      真正之約定書乙份在卷可稽。嗣因慧圜公司未依約清償，經被告定合理期間催
      告借款人慧圜公司，慧圜公司仍未依約清償，全部借款已視為到期，依兩造簽
      立之上開抵押權設定契約，已明白約定擔保之債務包括慧圜公司對被告之債務
      ，則無論原告是否為慧圜公司對被告上開借款債務之保證人，被告均得聲請拍
      賣原告提供之不動產以資受償。原告聲請鑑定筆跡，確認原告並非慧圜公司上
      開借款債務之保證人，即無必要。是被告據上開最高限額抵押權聲請拍賣抵押
      物，經本院分別以八十九年拍字第九一三號、第九一一號民事裁定准許拍賣原
      告提供抵押之上開不動產，該裁定並已確定，於法尚無不合，復有本院民事裁
      定及確定證明書各二份附於本院九十年度執字第一０四五七號執行卷宗可查，
      亦為原告所不爭執。又原告提供之不動產經本院民事執行處拍賣結果，係以一
      千二百十二萬元拍定，有投標書、九十一年二月六日拍賣不動產筆錄、本院九
      十一年二月七日民事執行處通知各乙份附於上開執行卷宗可按。本院民事執行
      處依據被告所陳報之上開二筆債權列入分配，以此作成之分配表，並無原告主
      張之錯誤情形存在。
（五）從而，原告所執上開拍賣抵押物裁定之執行名義，並無強制執行法第十四條第
      二項規定，於執行名義成立前，有債權不成立或消滅或妨礙債權人請求事由發
      生之情形，原告提起本件分配表異議之訴之事由，既與強制執行法第十四條第
      二項規定之情形不符，原告依強制執行法第四十一條第一項規定提起本件分配
      表異議之訴，即屬無據。
（六）又分配表異議之訴勝訴確定時，應宣示變更原分配表，或撤銷原分配表重新製
      作分配表，性質上應屬形成之訴，其訴訟標的為原告主張分配表上被告之分配
      額以及原告之分配額，與法律規定不一致，亦即對分配表之異議權，並無據以
      訴請被告給付分配款之效力。則原告以上開分配表不正確，依強制執行法第四
      十一條規定訴請被告給付六百二十二萬二千元，即屬無據。
六、綜上所述，原告依強制執行法第四十一條規定，訴請判決本院九十年度執字第一
    ０四五七號執行事件九十一年四月二十二日分配表，應變更如附表所示，被告應
    給付原告六百二十二萬二千元，為無理由，應予駁回。又原告訴請變更上開分配
    表，並非關於財產權之訴訟，無在判決確定前不為執行，恐受難於抵償或難於計
    算損害之問題，本院自無依原告聲請，宣告假執行之必要。又原告訴請被告給付
    六百二十二萬二千元部分既經駁回，其假執行之聲請，即失所依附，應均併予駁
    回。
七、因本案事證已臻明確，兩造其餘主張陳述及所提之證據，均毋庸再予審酌，附此
    敘明。
八、據上論結，原告之訴為無理由，依民事訴訟法第七十八條，判決如主文。
中　　　華　　　民　　　國　　九十一　　年　　　八　　　月　　　二十八　日
                                            民事第三庭法      官　黃書苑
右正本係照原本作成
如對本判決不服，需於收受本判決後二十日內向本院提出上訴狀
中　　　華　　　民　　　國　　九十一　　年　　　八　　　月　　　二十八　日
                                                         書記官   趙淑華
